【裁判字號】    95,簡,293
【裁判日期】    950817
【裁判案由】    菸酒管理法
【裁判全文】
臺北高等行政法院判決
                                    95年度簡字第00293號
                              .
原      告  鄧氏興業有限公司
代  表  人  甲○○（董事）
被      告  臺北縣政府
代  表  人  乙○○（縣長）
訴訟代理人  丙○○
上列當事人間因菸酒管理法事件，原告不服財政部中華民國95年
2月24日台財訴字第09500022490號訴願決定（案號：第00000000
號），提起行政訴訟，本院判決如下：
    主  文
原告之訴駁回。
訴訟費用由原告負擔。
    事  實
一、事實概要：本件原告於網站（http： //home.kimo.com.tw/
    mijiu0823/05.htm）刊載酒類促銷廣告，未標示「飲酒過量
    ，有害健康」或其他警語，民國（下同）93年3 月間經人檢
    舉，經被告依行政程序法第102 條規定以93年3 月23日北府
    財金字第0930158714號函請原告於文到10日內依行政程序法
    第105 條規定陳述意見，審理結果原告於網路上已刊載酒品
    名稱、圖樣，屬於菸酒管理法第37條所稱之廣告，違反菸酒
    管理法第37條及同法施行細則第14條規定，遂以94年11月21
    日北府財金字第0940804636號處分書（下稱原處分），依菸
    酒管理法第55條規定，科處原告罰鍰新台幣（下同）100,00
    0 元，原告不服，提起訴願，遭決定駁回，遂提起本件行政
    訴訟。
二、兩造聲明：
（一）原告聲明（原告未於言詞辯論期日到庭，其聲明及陳述依
      起訴狀內容記載）：
  １、訴願決定及原處分均撤銷。
  ２、訴訟費用由被告負擔。
（二）被告聲明：
  １、駁回原告之訴。
  ２、訴訟費用由原告負擔。
三、兩造之爭點：
（一）原告主張之理由：有關菸酒管理法第37條所稱廣告，指利
      用電視、廣播…電子語音或其他方法可使不特定多數人知
      悉其內容之傳播。又在電腦網站中之廣告如同電視、報紙
      一樣均須支付廣告費，如Yahoo 之首頁、各種廣告林立其
      中，其目的均為使不特定之多數人，知悉其宣傳內容。惟
      Yahoo 網站提供免費個人網頁15MB之空間，僅供網友存放
      資料，Yahoo 使用條款中亦說明該網頁不能通向其他網站
      。其網址為如下形式：http:home.kimo.個人名稱. com.
      tw，其原理同e-mail網站（現免費提供1000MB），如非為
      特定之少數人知其網址名稱或知其公司名稱或產品名稱，
      根本無法開啟該網頁，自無從令不特定多數人知悉宣傳內
      容及廣告。況原告僅於上開網頁介紹原告公司產品，如依
      被告所稱網頁中放有產品名稱與圖片，即有廣告之嫌，那
      網路中何止千百萬件犯罪。原告網頁於91年中旬即已登錄
      Yahoo個人網頁，因被告於93年2月間稱原告有觸犯菸酒管
      理法第37條與55條規定行為，原告隨即註銷該網頁，實則
      登錄免費個人網頁，其行為並無廣告之方法與效益，而動
      機亦非販賣產品，自無違法之有。
（二）被告主張之理由：
  １、按菸酒管理法第37條規定：「酒之廣告或促銷，應明顯標
      示『飲酒過量，有害健康』或其他警語．．．。」同法施
      行細則第14條規定：「依本法第37條規定為酒之廣告或促
      銷而標示健康警語時，應以版面百分之十連續獨立之面積
      刊登，且字體面積不得小於警語背景面積二分之一，為電
      視廣告或促銷者，並應全程疊印。．．．前項標示健康警
      語所用顏色，應與廣告或促銷版面之底色互為對比。」菸
      酒管理法第55條規定：「違反第37條規定而為酒之廣告或
      促銷者，處新臺幣10萬元以上50萬元以下罰鍰，並通知限
      期改正；屆期未改正者，得按次連續處罰。」
  ２、原告於網站上刊載「吟酒王」、「米酒」、「料理米酒」
      等酒類酒品網頁廣告，其登載有關商品名稱、品名規格、
      影像等屬促銷商品之內容，且發送對象為不特定之消費者
      ，自生廣告之效果，應依上揭菸酒管理法規定標示警語，
      惟上開酒品廣告並未標示任何警語，違反菸酒管理法第37
      條規定，自應受同法第55條規定之處分。本件原告所為合
      於財政部國庫署93年2月18日台庫五字第09316100359號函
      意旨，故應受菸酒管理法第37條規範，而依同法第55條規
      定處罰。又原告於網路上刊載酒類促銷廣告，未明顯標示
      任何健康警語，自具有故意或過失，而可歸責，尚難據以
      免責，應受菸酒管理法第37條所規範，並依同法第55條規
      定處罰。況依司法院釋字第275 號解釋「人民違反法律上
      之義務而應受行政罰之行為，法律無特別規定時，雖不以
      出於故意為必要，仍須以過失為其責任條件。但應受行政
      罰之行為，僅須違反禁止規定或作為義務，而不以發生損
      害或危險為其要件者，推定為有過失，於行為人不能舉證
      證明自己無過失時，即應受處罰。」是原告就其違章行為
      仍應受罰，原處分並無違誤。
    理  由
一、本件原告經合法通知，未於言詞辯論期日到場，核無行政訴
    訟法第236 條、第218 條準用民事訴訟法第386 條各款所列
    情形，爰依被告之聲請，由其一造辯論而為判決。
二、原告起訴主張：按菸酒管理法第37條所稱廣告之真義應為「
    使不特定多數人知悉其宣傳內容」，Yahoo 網站提供免費個
    人網頁15MB之空間，僅供網友存放資料，且其使用條款中亦
    說明該網頁不能通向其他網站，如非為特定之少數人知其網
    址名稱或知其公司名稱或產品名稱，無法開啟該網頁，此舉
    自無從令不特定多數人知悉宣傳內容，原告僅於上開網頁介
    紹原告公司產品，於被告稱原告有觸犯菸酒管理法第37條與
    55條規定行為，原告隨即註銷該網頁，實則原告所為並無廣
    告之方法與效益，而動機亦非販賣產品，為此，依行政訴訟
    法第4 條第1 項規定，求為判決如訴之聲明所示云云。
三、被告則以：原告於網站上刊載「吟酒王」、「米酒」、「料
    理米酒」等酒品網頁廣告，並登載有關商品名稱、品名規格
    、影像等內容，屬促銷商品之訴求，且其發送對象為不特定
    之消費者，業生廣告之效果，合於財政部國庫署93年2 月18
    日台庫五字第09316100359 號函意旨，故自應受菸酒管理法
    第37條規範，而依同法第55條規定處罰，且原告就其行為具
    故意或過失（司法院釋字第275 號解釋意旨參照），尚難據
    以免責，原處分並無違誤等語，資為抗辯。
四、按「酒之廣告或促銷，應明顯標示『飲酒過量，有害健康』
    或其他警語…」、「酒之販賣違反第31條第1項規定，處新
    臺幣1萬元以上5萬元以下罰鍰」、「違反第37條規定而為酒
    之廣告或促銷者，處新臺幣10萬元以上50萬元以下罰鍰，並
    通知限期改正；屆期未改正者，得按次連續處罰。」、「本
    法第37條所稱廣告，指利用電視、廣播、影片、幻燈片、報
    紙、雜誌、傳單、海報、招牌、牌坊、電腦、電話傳真、電
    子視訊、電子語音或其他方法，可使不特定多數人知悉其宣
    傳內容之傳播。…」、「依本法第37條規定為酒之廣告或促
    銷而標示健康警語時，應以版面10% 連續獨立之面積刊登，
    且字體面積不得小於警語背景面積二分之一，為電視廣告或
    促銷者，並應全程疊印。前項警語所用顏色，應與廣告或促
    銷版面之底色互為對比」為菸酒管理法第37條、第57條、第
    55條第1 項、同法施行細則第13條、第14條所明定。又「依
    本法（即菸酒管理法）第55條規定裁罰之案件，第1 次查獲
    者，處以新臺幣10萬元之罰鍰；第2 次查獲者，處以新臺幣
    20萬元罰鍰，第3 次以後查獲者，處以新臺幣50萬元之罰鍰
    。但廣告警語已明顯標示惟其標示與本法施行細則第14條規
    定不一致者，第1次查獲時，限期改正；第2次以後查獲者，
    即依前述裁罰金額處理。」菸酒查緝及檢舉案件處理作業要
    點第45點第9款亦定有明文，而上開要點係財政部本於中央
    主管機關職權，為執行菸酒稽查及取締業務之必要，依法所
    訂定公告，俾便所屬公務員行使職權遵循，被告自得援用，
    合先指明。
五、經查，本件原告於網站（http：//home.kimo.com.tw/mijiu
    0823/ 05.htm）刊載「吟酒王」、「米酒」、「料理米酒」
    酒類商品資料，未標示「飲酒過量，有害健康」或其他警語
    ，上開網頁除刊載酒品之包裝方式、容量、酒精濃度、飲用
    口感等項，並明載公司名稱、電話及傳真機號碼等情，有台
    北縣政府財政局業者訪談紀錄表、「吟酒王」、「米酒」、
    「料理米酒」酒類商品網頁等件附原處分卷可稽；而所謂廣
    告行為，係指利用傳播媒介或其他方法，登載或宣播特定觀
    念、產品或業（服）務，藉以達成推廣觀念、產品、業（服
    ）務目的、促進消費之行為。又網路係一種以電子資訊服務
    的使用者為溝通對象的電子媒介，其功能與報紙、電視等資
    訊媒體雷同，在網路上刊登廣告，亦可招徠消費者，達循線
    購買之效果，自屬上開廣告定義下之傳播媒介。又個人網頁
    張貼之資料，不特人透過搜尋引擎搜尋點選非無瀏覽之可能
    ，並非特定人始得聯結瀏覽，是本件系爭網頁酒類產品資訊
    內容既已明確刊載酒品名稱、圖樣、飲用口感等項，透過網
    路向不特之人推介酒類產品，並提供如何向原告訂購之聯絡
    電話、傳真方式，參酌財政部國庫署92年10月1 日台庫五字
    第0920351720號函「有關菸酒管理法第53條（修正後第55條
    ）第1 項違反同法第37條規定而為酒之廣告或促銷之處罰規
    定，不以酒業者始有適用…」及93年2 月18日台庫五字第09
    31600359號函「關於網路販賣酒類或刊載酒類促銷嫌違反菸
    酒管理法第31條及第37條定，產生處罰疑義乙案，復請查照
    。…二、無論於網路上是否刊載僅有酒品名稱、圖樣、價格
    或提供網路訂購、電話、傳真、郵件信箱等足資聯繫之資料
    ，皆屬菸酒管理法第37條所稱酒之廣告或促銷，應明顯標示
    健康警語；如違反上開規定，即應依同法第53條（修正後第
    55條）規定處罰。至如涉以自動販賣機、郵購、網路等方式
    販售，如販賣商無法辨識購買者之年齡，即違反同法第31條
    規定，應依同法第56條（修正後第57條）規定處罰。是故，
    如於網路上刊載酒類促銷廣告，無明顯標示健康警語，又以
    無法辨識購買者年齡之方式販售，應分別依上開規定處罰之
    。」意旨，自屬酒類產品之促銷廣告。據此，原告於網路刊
    載酒類產品廣告未標示「飲酒過量，有害健康」或其他警語
    ，原處分認其違反菸酒管理法第37條之規定，自無不合。原
    告主張：伊係於Yahoo 網站提供免費個人網頁介紹原告公司
    產品，並無販賣產品之動機及廣告之方法與效益云云，自無
    可取。
六、綜上所述，原告於網路刊載酒類產品廣告，未標示健康警語
    ，原處分以其違反菸酒管理法第37條、同法施行細則第14條
    規定，依菸酒管理法第55條第1 項規定裁處原告10萬元罰鍰
    ，其認事用法均無違誤，訴願決定遞予維持，亦無不合，原
    告徒執前詞，訴請撤銷原處分及訴願決定，為無理由，應予
    駁回。
七、本件事證已臻明確，兩造其餘攻擊、防禦方法，經核與判決
    之結果不生影響，無庸逐一論述，併予敘明。
八、據上論結，本件原告之訴為無理由，爰依行政訴訟法第236
    條、第98條第3項前段、第218條、民事訴訟法第385條第1項
    前段之規定，判決如主文。
中    華    民    國    95    年     8    月     17   日
                        第一庭  法  官    周玫芳
上為正本係照原本作成。
本件以訴訟事件所涉及之法律見解具有原則性者為限，始得於本
判決送達後20日內向本院提出上訴狀並表明上訴理由，如已於本
判決宣示後送達前提起上訴者，應於判決送達後20日內補具上訴
理由（均按他造人數附繕本），且經最高行政法院許可後方得上
訴。
中    華    民    國    95    年     8    月     17    日
                                  書記官  何閣梅


司法院資訊處製作；財團法人民間司法改革基金會備份。
